【裁判字號】    90,台上,3980
【裁判日期】    900628
【裁判案由】    偽造有價證券
【裁判全文】
最高法院刑事判決                                九十年度台上字第三九八○號
    上   訴   人  台灣高等法院台南分院檢察署檢察官
    上訴人即被告  甲○○
右上訴人等因被告偽造有價證券案件，不服台灣高等法院台南分院中華民國八十八年
四月八日第二審判決（八十八年度上訴字第九五號，起訴案號：台灣嘉義地方法院檢
察署八十七年度偵緝字第六一號），提起上訴，本院判決如左：
    主  文
原判決撤銷，發回台灣高等法院台南分院。
    理  由
本件原判決認定上訴人即被告甲○○明知已無支付能力，竟與其妻林叔曄（另案偵查
中），共同意圖為自己不法所有及意圖供行使之用而偽造有價證券之概括犯意，於民
國八十五年十一月間，在嘉義市○○○路某印章店，委由不知情之店主偽刻蔡文明、
蔡淑女、沈國仲、吳銘春、林輝雄印章五顆，繼於八十六年三月六日在嘉義市○○路
四六號住處，以蔡文明、蔡淑女印章，蓋於如原判決附表（以下簡稱附表）編號一、
二所示被告申領支票上，並偽填金額、日期，足以生損害於蔡文明、蔡淑女，連同先
前向許雪瑜詐借附表編號三所示支票乙紙，於同年三月七日下午一時許共同前往嘉義
市○○路四八八號「嘉麥皮鞋大賣場」，向蔡吳翠香誆稱：該三紙支票均為客票，因
其支票遺失，需前往法院辦手續，亟需款項擔保等語，並由被告於該三紙支票背書，
致使蔡吳翠香陷於錯誤，而借與新台幣（下同）五十九萬元（已預先扣除一萬八千五
百元利息）。被告、林叔曄復承同一概括犯意，於八十六年三月十二日在嘉義市○○
路四六號住處，以被告所申領空白支票，將先前偽刻之蔡文明、蔡淑女、沈國仲印章
，蓋於支票發票人欄，並偽填金額、日期，而偽造附表編號四至六所示支票三紙，足
以生損害於蔡文明、蔡淑女、沈國仲，由林叔曄背書後，於八十六年三月十三日下午
二時許，共同持往嘉義市○○路四二○號，以同一手法向蔡吳翠香詐借三十九萬二千
元（已預先扣除八千五百元利息），共詐得九十八萬二千元；嗣支票屆期經提示付款
，均遭退票，蔡吳翠香始悉受騙。被告、林叔曄另共同基於同一概括之犯意，於不詳
時地偽刻吳銘春、林輝雄印章二顆，並於附表編號七至十七所示票載日期前約二個月
，由被告以其申領支票，於附表編號七至十七所示支票發票人欄蓋用偽刻之吳銘春、
林輝雄、蔡淑女、沈國仲印章，再偽填金額及日期，足以生損害於吳銘春、林輝雄、
蔡淑女、沈國仲，偽造完成後，再推由林叔曄連續持向被告父親陳麗源行使詐借八百
二十萬一千四百元（詐欺取財部分未據陳麗源告訴）等情，因而撤銷第一審之判決，
改判仍論處被告共同連續意圖供行使之用，而偽造有價證券罪刑，固非無見。
惟查(一)有罪判決書之事實一欄，為判斷其適用法令當否之準據，法院應依職權就與論
罪科刑有關之事實，翔實記載，然後於理由內逐一說明憑以認定之證據，並使事實認
定與理由說明互相適合，方為合法，倘事實認定與理由說明不相一致，按諸刑事訴訟
法第三百七十九條第十四款後段規定，自屬理由矛盾之當然違背法令。按直系血親、
配偶或同財共居之親屬或其他五親等內血親或三親等以內姻親之間犯詐欺罪者，須告
訴乃論，而告訴乃論之罪如被害人自始未有告訴之表示，自為積極訴訟條件之欠缺，
不得為實體之判決，此觀刑法第三百四十三條、第三百二十四條第二項，刑事訴訟法
第三百零三條第三款之規定自明。原判決於事實欄載明，被告夫妻偽造附表編號七至
十七號所示之支票後，責由林叔曄持向被告之父親陳麗源詐借八百二十萬一千四百元
（詐欺取財部分未據陳麗源告訴），但於理由五載明：附表編號七至十七所示之支票
十七紙（應係十一紙之誤），係被告交與林叔曄持向陳麗源調借現金，已據被告供明
在卷，核與被害人陳麗源之指訴情節相符，自足為該部分論罪科刑之基礎，且被告於
向陳麗源調借現款時，已無支付能力，益見其有自己不法所有之犯意甚明，於理由八
復明被告正值壯年，不思努力，竟詐騙他人鉅款，甚至詐欺其父親款項，惡性非輕
……等一切情狀，為論處被告罪刑輕重之標準，其事實認定與理由說明不相適合，自
屬理由矛盾之當然違背法令。(二)行使偽造有價證券以使人交付財物，如果所交付者即
係該證券本身之價值，則其詐欺取財仍屬行使偽造有價證券之行為，不另成立詐欺罪
（本院二十五年上字第一八一四號判例參照），原判決於事實欄載明被告偽造附表編
號一、二及向許雪瑜詐得編號三所示之支票向蔡吳翠香詐借五十九萬元（已預扣利息
一萬八千五百元），繼以同一手法以其等偽造附表編號四至六號所示之支票三紙向蔡
吳翠香詐借三十九萬二千元（已預扣利息八千五百元），依上開編號一、二、三號支
票所載之金額計為六○八、五○○元，編號四至六號支票所載之金額計為三九七、八
○○元，則蔡吳翠香所交付之現款是否即係該證券本身之價值，若然，則上開行使偽
造有價證券之行為，能否論以牽連觸犯詐欺犯行，饒有研求之餘地。(三)審理事實之法
院，對於被告有利之證據，均應一併加以注意，依職權詳為調查，再綜合全部證據資
料，本於經驗及論理法則定其取捨，並明全部證據取捨判斷之理由，否則即有理由
不備之違法。查陳麗源再三陳明：林叔曄購買本票一本，即示意其在本票上寫名字供
孫子觀摩習字，並盜蓋其印章，偽造發票日為八十六年三月二日，到期日為八十六年
五月三日，面額二千六百萬元之本票（見六四四八號偵卷二頁、六頁），林叔曄亦供
承上開本票之日期、金額、陳麗源之地址為其所填載（見偵緝卷二十四頁反面），原
判決又認定陳麗源受過高中教育，係自台灣電力公司工程師退休等語，陳麗源亦堅稱
：本票金額太大，我不可能簽名（見一審卷六十七頁反面），則陳麗源書寫姓名以供
孫子觀摩，何以只在發票人欄附近書寫「陳麗源」三字，其餘各處均屬空白？陳麗源
何以不自行完成發票行為？何以先前被騙借八百餘萬元，嗣又簽發二千六百萬元之本
票而承擔鉅額債務？林叔曄之父親林振謀陳稱：其陸續貸與被告二千六百萬元，故交
付上開本票還債（見六四四八號偵卷六頁反面）。上開事項，攸關被告是否偽造上述
本票，原審未詳加調查，調查職責尚有未盡。檢察官及被告上訴意旨分別指摘原判決
不當，尚非全無理由，應認有撤銷發回更審之原因。
據上論結，應依刑事訴訟法第三百九十七條、第四百零一條，判決如主文。
中      華      民      國     九十     年      六      月    二十八    日
                              最高法院刑事第九庭
                                  審判長法官  莊  登  照
                                        法官  洪  明  輝
                                        法官  黃  一  鑫
                                        法官  魏  新  和
                                        法官  林  秀  夫
      右正本證明與原本無異
                                              書  記  官
中      華      民      國     九十     年      七      月      四      日


司法院資訊處製作；財團法人民間司法改革基金會備份。
